【裁判字號】    98,家訴,22
【裁判日期】    981204
【裁判案由】    辦理繼承登記
【裁判全文】
臺灣新竹地方法院民事判決              98年度家訴字第22號
原      告  丑○○○
            壬○○
            卯○○
            乙○○○
            甲○○
兼上列五人共同
訴訟代理人  子○○
被      告  丁○○
訴訟代理人  巳○○
被      告  丙○○
            辰○○
            寅○○
            癸○○○
            庚○○
            辛○○
            戊○○
            己○○
上列當事人間請求辦理繼承登記事件，本院於中華民國98年11月
20日言詞辯論終結，判決如下：
    主  文
原告之訴駁回。
訴訟費用由原告負擔。
    事實及理由
一程序事項：
(一)本件原告原起訴請求1.被告辰○○、寅○○、癸○○○、庚○○、辛○○、戊○○、己○○等，應會同原告子○○、卯○○
  、乙○○○，就被繼承人楊壽榮所有新竹縣關西鎮○○段（誤
  植為東光路）97地號土地辦理繼承登記。2.被告應會同原告就
  坐落新竹縣關西鎮○○段85等地號如起訴狀附件(一)所列土地相
  鄰界址重新測定，恢復原有界址，如起訴狀後附地籍圖所示由
  實線（黑色）調整為虛線（黃色）界址，並將誤差多出之土地
  登記返還原所有人。嗣於訴訟進行中，原告撤回上開第1.項之
  聲明，並追加聲明：被告辰○○、寅○○、癸○○○、庚○○
  、辛○○、戊○○、己○○，應會同原告子○○、卯○○、乙○○○，就其84號與85號有偏差之土地，應共同爭取應有權益
  等語，原告所為前揭訴之撤回及追加核與民事訴訟法第255條
  第1項第7款之規定相符，自應准許。
(二)又被告經合法通知，均未於最後言詞辯論期日到場，核無民事
  訴訟法第386條各款所列情形，爰依原告之聲請，由其一造辯
  論而為判決。
二原告起訴主張：
(一)兩造及其他關係人原共有新竹縣關西鎮○○○○段24地號土地
  ，面積2分7厘9毛5（即820坪），此係上祖遺留而來，100多年
  來皆由各房分管所有，並相傳占有建屋使用；該共有分管土地
  於民國68年8月間分割為24之6等多筆土地，分別由個人各別所
  有，當事人間按分管契約使用迄今均相安無事。96年間，上開
  土地經地政機關重測後編訂為東光段，並更新地號；然因當時
  應係地政人員鑑界時有所偏差，致使實際分管使用及所建房屋
  界址與地籍圖上之相鄰界址有所出入，形成界址誤差，而與實
  際面積不符，被告丙○○及被告丁○○所有之土地增加35.97
  坪，故請求丙○○、丁○○應將增加的土地還給原告。
(二)又原告發見上開事實之餘，乃聲請新竹縣竹北市地政事務所逕
  行更正，然承辦人員則稱須當事人同意會同聲請並立會重測始
  得處理等語，惟當事人間之部分人士因係既得利益者，自難予
  以配合處理，故爰依民法第824條第2項之規定判令被告會同重
  測新竹縣關西鎮○○段85等地號，還原分管原狀，並以原物分
  配於各共有人；暨依土地法第46條之1、第46條之2、第59條之
  規定，請求法院以裁判方式，判令被告會同重測新竹縣關西鎮
  ○○段85等地號，以還原當事人間原有界址，並避免界址錯誤
  致相互請求拆屋還地之結果。
(三)綜上，爰聲明：
1.被告辰○○、寅○○、癸○○○、庚○○、辛○○、戊○○、
  己○○，應會同原告子○○、卯○○、乙○○○，就其84 號
  與85號有偏差之土地，應共同爭取應有權益。
2.被告應會同原告就坐落新竹縣關西鎮○○段85等地號如起訴狀
  附件(一)所列土地相鄰界址重新測定，恢復原有界址，如起訴狀
  後附地籍圖所示由實線（黑色）調整為虛線（黃色）界址，並
  將誤差多出之土地登記返還原所有人。
三被告方面：
(一)被告丁○○、丙○○、寅○○未於最後言詞辯論期日到場，據
  其以前到場所為之主張及陳述略以：
1.被告丁○○、丙○○部分：不了解本件原告請求為何。
2.被告寅○○部分：原告主張之地區係四合院前的空地，當家族
  成員回來拜拜時，可以有地方休息，並供公眾共同使用，故兄
  弟間同意不要分割。
(二)被告辰○○、癸○○○、庚○○、辛○○、戊○○、己○○等
  ，經合法通知，均未於言詞辯論期日到場，亦未提出書狀作何
  聲明或陳述。
四本院之判斷：
(一)原告請求被告辰○○、寅○○、癸○○○、庚○○、辛○○、
  戊○○、己○○，應會同原告子○○、卯○○、乙○○○，就
  其84號與85號有偏差之土地，應共同爭取應有權益等語，惟查
  ，被告辰○○、寅○○、癸○○○、庚○○、辛○○、戊○○
  、己○○等人就其等之權利是否行使，原即係乎其等之自由，
  非原告所得強令其等行使，且原告就此部分之請求，亦未能明
  確說明其請求之內容及依據，是原告此部分請求，顯屬無據，
  應予駁回。
(二)又原告主張依民法第824條第2項之規定，請求法院以裁判方式
  ，判令被告會同重測新竹縣關西鎮○○段85等地號，還原分管
  原狀，並以原物分配於各共有人部分：
1.按分割之方法不能協議決定，或於協議決定後因消滅時效完成
  經共有人拒絕履行者，法院得因任何共有人之請求，命為下列
  之分配：一以原物分配於各共有人。但各共有人均受原物之分
  配顯有困難者，得將原物分配於部分共有人。二原物分配顯有
  困難時，得變賣共有物，以價金分配於各共有人；或以原物之
  一部分分配於各共有人，他部分變賣，以價金分配於各共有人
  。民法第824條第2項訂有明文。準此，分割共有物之訴，係就
  同一共有關係之共有物，予以分割，使共有人各就共有物之一
  部分單獨取得所有權之形成訴訟。
2.查新竹縣關西鎮○○段85地號土地所有權人為被告丙○○、丁○○，有土地登記謄本附卷可稽，故而，依前揭規定與說明，
  原告既均非該筆土地之所有權人，原告與被告丙○○、丁○○
  或其餘被告間並無就系爭東光段85地號土地有同一共有關係，
  則原告依民法第824第2項之規定請求被告會同重測新竹縣關西
  鎮○○段85地號土地，還原分管原狀，並以原物分配於各共有
  人等語，洵屬無據，應不允許。
(三)再者，原告主張依土地法第46條之1、第46條之2、第59條之規
  定，請求法院以裁判方式，判令被告會同重測新竹縣關西鎮○○段85等地號，以還原當事人間原有界址部分：
1.按已辦地籍測量之地區，因地籍原圖破損、滅失、比例尺變更
  或其他重大原因，得重新實施地籍測量。重新實施地籍測量時
  ，土地所有權人應於地政機關通知之限期內，自行設立界標，
  並到場指界。逾期不設立界標或到場指界者，得依左列順序逕
  行施測：一鄰地界址。二現使用人之指界。三參照舊地籍圖。
  四地方習慣。土地所有權人因設立界或到場指界發生界址爭議
  時，準用第59條第2項規定處理之。土地權利關係人，在前條
  公告期間內，如有異議，得向該管直轄市或縣（市）地政機關
  以書面提出，並應附具證明文件。因前項異議而生土地權利爭
  執時，應由該管直轄市或縣 (市)地政機關予以調處，不服調
  處者，應於接到調處通知後十五日內，向司法機關訴請處理，
  逾期不起訴者，依原調處結果辦理之。土地法第46條之1、第
  46條之2及第59條分別訂有明文。
2.查96年間，系爭土地重新實施地籍測量之際，兩造均未因設立
  界標或到場指界發生界址爭議，而地政機關將重新實施地籍測
  量結果公告之期間，土地權利關係人亦未提出異議；嗣地政機
  關辦理土地標示變更登記後，原告發見界址錯誤，始聲請新竹
  縣竹北市地政事務所逕行更正乙節，此為原告所自承；是依前
  揭規定與說明，本件並非因於設立界標或到場指界時發生界址
  爭議，或土地所有權利關係人業於重新實施地籍測量結果公告
  期間聲明異議，因此，本件自無準用或適用土地法第59條之規
  定。第查，共有物一經分割，除使各共有人原共有關係消滅外
  ，亦使各共有人單獨取得分得部分之所有權，且分割前就共有
  物所為之分管約定，除有特約外亦因共有物之分割而當然消滅
  ，因此，共有物分割後，各共有人單獨取得部分之範圍，縱與
  原分管約定之範圍不同，各共有人之所有權範圍亦僅及於分得
  部分，要無再依原分管約定之範圍主張之理。準此，原告既未
  能舉證證明兩造於分割前各自分管使用之範圍為何，及其何以
  於分割後尚能主張其得依原分管約定之範圍取得權利之理由，
  故其請求依原分管所有使用之範圍，調整兩造間之界址，自乏
  所據。從而，原告主張依土地法第46條之1、第46條之2、第59
  條之規定提起本件訴訟，請求被告會同重測新竹縣關西鎮○○
  段85等地號，以還原當事人間原有界址部分，亦屬無據，自難
  謂合法。
(四)綜上所述，原告請求1.被告辰○○、寅○○、癸○○○、庚○○、辛○○、戊○○、己○○，應會同原告子○○、卯○○、
  乙○○○，就其84號與85號有偏差之土地，應共同爭取應有權
  益，及2.被告應會同原告就坐落新竹縣關西鎮○○段85等地號
  如起訴狀附件(一)所列土地相鄰界址重新測定，恢復原有界址，
  如起訴狀後附地籍圖所示由實線（黑色）調整為虛線（黃色）
  界址，並將誤差多出之土地登記返還原所有人，均無理由，應
  予駁回。
五訴訟費用負擔之依據：民事訴訟法第78條、第85條第1項。
中    華    民    國    98    年    12    月     4    日
                       家事法庭法  官  謝永昌
以上正本證明與原本無異。
如對本判決上訴，須於判決送達後20日內向本院提出上訴狀。
中    華    民    國    98    年    12    月  4    日
                               書記官  張淑芬


司法院資訊處製作；財團法人民間司法改革基金會備份。
